臺灣高等法院高雄分院民事判決　　　　 94年度重家上字第2號
上　訴　人　　子○○
訴訟代理人　　陳世明律師
被上訴人　　　己○○
訴訟代理人　　亥○○
被上訴人　　　癸○○
兼法定代理人　辛○○
被上訴人　　　丁○○
兼上列三人共
同訴訟代理人　庚○○　　住同上路302號
上列五人共同
訴訟代理人　　邱芬凌律師
被上訴人　　　寅○○　　住同上鎮○○路29之3號
　　　　 　　 卯○○　　住高雄市○○區○○路309之7號
　　　　　　　丑○○　　住台北縣三重市○○里○○街8號2樓
兼上列一人
訴訟代理人　　壬○○　　住屏東縣恆春鎮○○路300號之2
被上訴人　　　乙○○○　住同上鎮○○里○○路402號之3
　　　　　　　午○○○　住同上
　　　　　　　戊○○○　住同上鎮○○里○○路300號之2
　　　　　　　甲○○　　住同上路402號之3
　　　　 　　 申○○　　住同上
　　　　　　　辰○○　　住同上鎮○○路257號
　　　　　　　巳○○　　住同上鎮○○路36號
　　　　　　　戌○○　　住同上鎮○○路海濱巷3號
　　　　　　　酉○○（即鍾青秀）
　　　　　　　　　　　　住同上路257號
　　　　　　　丙○○　　住同上路402號之3
兼上列十人共
同訴訟代理人　未○○　　住同上
上列當事人間請求確認遺囑無效事件，上訴人對於民國94年6 月
3 日臺灣屏東地方法院93年度家訴字第56號第一審判決提起上訴
，本院於96年8 月15日言詞辯論終結，判決如下：
    主      文
原判決廢棄。
確認被繼承人張成智於民國92年8 月21日所作（如附件）代筆遺
囑不成立。
第一、二審訴訟費用由被上訴人己○○、癸○○、辛○○、丁○
○、庚○○、乙○○○、午○○○、戊○○○、甲○○、申○○
、辰○○、巳○○、戌○○、酉○○、丙○○、未○○負擔。
    事實及理由
一、被上訴人寅○○、卯○○經合法通知，未於最後言詞辯論期
    日到場，核無民事訴訟法第386 條所列各款情形，爰依上訴
    人之聲請，由其一造辯論而為判決。
二、上訴人主張：伊父親張成智於民國92年4 月25日因心臟病在
    台北榮民總醫院（下稱台北榮總）開刀，嗣陷入昏迷意識不
    清狀態，於同年9 月23日亡故，其法定繼承人有被上訴人辛
    ○○、寅○○、庚○○、壬○○、丑○○及伊。詎張成智亡
    故後，被上訴人辛○○提出代筆遺囑，自稱為遺囑執行人，
    該遺囑分配伊200 萬元，其餘不動產均無繼承。而被繼承人
    於92年8 月21日完成代筆遺囑時，被繼承人當時正洗腎中意
    識不清，無遺囑能力，且該份遺囑係由見證人丁志達於92年
    8 月21日前先行擬定草稿，於當日宣讀，經張成智點頭確認
    ，又由辛○○指定見證人蔡金順、吳元滄、丁志達，其中見
    證人蔡金順與繼承人丑○○有婚姻關係，不得為系爭遺囑見
    證人，是以本件代筆遺囑不符法定要件而屬無效，且系爭遺
    囑侵害伊繼承遺產之權利，伊自有提起本件確認之訴之法律
    上利益等情，求為確認被繼承人張成智於民國92年8 月21日
    所作（如附件）代筆遺囑（下稱系爭遺囑）不成立之判決。
    原審為上訴人敗訴之判決。上訴人於本院聲明：(一)原判決廢
    棄。(二)確認系爭遺囑不成立。
三、被上訴人己○○、癸○○、辛○○、丁○○、庚○○、乙○
    ○○、午○○○、戊○○○、甲○○、申○○、辰○○、巳
    ○○、戌○○、酉○○、丙○○、未○○（下稱己○○等16
    人）則以：被繼承人張成智92年4 月25日因心臟病於台北榮
    總接受冠狀動脈繞道手術，嗣於同年6 月20日病情穩定即轉
    至普通病房，並於同月28日出院回屏東，改一般門診定期追
    蹤，期間雖有陸續進出醫院回診，神智正常清楚。張成智生
    前因上訴人曾為父親續弦而對父親張成智咆哮，及92年4 月
    開刀後，寅○○與壬○○未曾探視，而立遺囑。該遺囑見證
    人丁志達律師為確認張成智之神智及意思，先於同年8 月20
    日與張成智晤談確認後，始於次日，再由張成智在神智清楚
    下，由3 人見證，親屬多人在病房內完成，當日張成智尚以
    兒子不孝，惟媳婦卯○○尚稱孝順，而同意再加贈50萬元，
    又加贈酉○○現金，張成智並無因洗腎而神志不清之情形，
    故系爭遺囑在張成智之指示下完成，系爭遺囑符合法定之代
    筆遺囑要件。又見證人蔡金順與丑○○於91年12月2 日結婚
    當日未有公開之儀式，此由蔡金順、丑○○、證人許一郎、
    蔡宏亮所稱當日情節互不相符可證，且張成智生前多次拜託
    蔡金順是否能與丑○○結婚，並改口叫其爸爸，蔡金順與丑
    ○○仍堅持不結婚，寫遺囑時猶叫張成智「阿伯」，丁志達
    律師詢問其身分關係時仍稱2 人是朋友關係；蔡金順於屏東
    地方法院檢察署93年偵字2065、2067號偵查中亦證稱：張成
    智之大女兒丑○○是伊認識4 、5 年之好朋友等語；另丑○
    ○於92年12月12日對辛○○提起詐欺告訴，提出證物遺囑後
    方自行填註蔡金順為立遺囑人之長女亦即法定繼承人丑○○
    之多年同居人，從而蔡金順於遺囑之見證人資格並無缺格等
    語置辯，並於本院為駁回上訴之聲明。被上訴人寅○○、卯
    ○○、丑○○、壬○○則以：被繼承人張成智於92年8 月21
    日立遺囑當日係洗腎中，當日意識不清，並無遺囑能力，且
    見證人之一蔡金順早於91年12月2 日與張成智之女即被上訴
    人丑○○結婚，欠缺見證人資格，系爭遺囑無效等語，資為
    抗辯，並於本院聲明同意上訴人之主張。
四、兩造不爭執事項：
  (一)被繼承人張成智於92年4 月25日因心臟病於台北榮總接受冠
    狀動脈繞道手術，嗣於同年6 月20日病情穩定即轉至普通病
    房，並於同月28日出院回屏東，改一般門診定期追蹤，期間
    雖有陸續進出醫院回診，神智正常清楚。嗣於92年8 月6 日
    再度入院，同年月18日因突發性癲癇發生喪失意識10分鐘，
    嗣轉入加護病房，之後陸續有頻繁突發性癲癇發生，意識在
    癲癇後皆再甦醒。同年月21日經神經內科專科醫師會診，其
    有頭部低循環血流症候群，及代謝性腦病變（與未期腎病變
    相關），測試其方位感記憶、計算能力，顯示當時有能力衰
    退或不足，於同年月25日下午5 時50分許，因癲癇頻繁及心
    律不整，進行呼吸插管。
  (二)兩造之被繼承人張成智，於民國92年9 月23日死亡，被繼承
    人張成智之法定繼承人為辛○○、寅○○、庚○○、壬○○
    、丑○○、子○○6 人，系爭遺囑於92年8 月21日在榮民總
    醫院病房制作，由被繼承人張成智親自簽名捺指印，見證人
    丁志達、吳元滄、蔡金順亦當場簽名捺指印。
  (三)台北榮總93年12月8 日北總企字第0930014366號函附張成智
    病歷資料、94年1 月20日北總企字第0940000358號函（原審
    卷(一)第123 頁至第222 頁、第272 頁）、臺北市大安區戶政
    事所94年1 月18日北市安戶字第09430087700 號函附丑○○
    結婚登記資料（同上卷第265 頁至第268 頁）、張成智榮總
    病資料翻譯（同上卷第365 頁至第376 頁）。
  (四)被繼承人張成智所遺財產中，不動產計有10筆及房屋與土地
    承租權各1 筆，總計價值6279萬7666元，債權部分有1 億25
    38萬4000元，遺贈部分為2780萬元。
  (五)遺囑見證人蔡金順在屏東地方法院檢察署93年偵字2065、20
    67號偵查中證稱：張成智之大女兒丑○○是伊認識4 、5 年
    之好朋友等語；丑○○於92年12月12日對辛○○提起詐欺告
    訴，提出證物遺囑後方自行填註蔡金順為「立遺囑人之長女
    亦即法定繼承人丑○○之多年同居人」；及丑○○於92年5
    月6 日聲請之戶籍謄本，未有結婚登記（原審卷(二)第53頁）
    。
  (六)遺囑見證人蔡金順與丑○○之戶籍登記資料係記載：2 人於
    92年10月7 日向臺北市大安區戶政事務所申請結婚登記，以
    2 人業於91年12月2 日結婚，證人為許一郎、蔡宏亮。又結
    婚證書上記載：主婚人及介紹人均為蔡宏亮，結婚儀式於91
    年12月2 日中午2 時在家舉行（原審卷(一)第265 頁至第268
    頁）。
五、本件兩造所爭執事項：(一)關於立遺囑人張成智於92年8 月21
    日成立系爭遺囑時，有無遺囑能力？(二)系爭遺囑，是否合於
    民法第1194條代筆遺囑之法定方式？(三)關於系爭遺囑之見證
    人蔡金順是否為繼承人丑○○之配偶，而不得為遺囑見證人
    ？茲分述如下：
  (一)關於立遺囑人張成智於92年8 月21日成立系爭遺囑時，有無
    遺囑能力？
  1.經查，證人蔡金順證稱：「遺囑是事先寫好律師拿進來的，
    律師唸過1 遍，在見證人的部分叫我簽名。當天張成智正在
    洗腎精神狀況不好，尚有意識但說不出話來」（屏東地檢署
    93偵字第2067號卷第29頁）、「（你有無親耳聽到說要把土
    地給何人？）是律師寫好念給我丈人聽的，我丈人當時回答
    嗯嗯」等語（原審卷(二)第50頁）、證人丁志達律師證稱：「
    系爭遺囑，去醫院前1 天我大部分都已寫好，當天再增加系
    爭遺囑六、八、九、部分，做完遺囑後，我逐字逐句與張成
    智確認。當時我也是擔心遺囑有問題，所以各種狀況我都有
    顧慮到。當時我擔心的是遺囑口授的部分有問題，所以出來
    的時後，我有跟辛○○的太太說，是否等張成智比較好的時
    後，再做1 次遺囑會比較好。」等語（原審卷(二)第162 至16
    4 頁）。
  2.次查，依據台北榮總94年1 月20日北總企字第0940000358號
    函所載：「病患張成智於92年8 月22日及23日凌晨4 時30分
    ，多次發作癲癇、抽搐、意識狀態時而清醒，時而昏迷，且
    根據92年8 月21日之神經內科會診紀錄顯示，病患患有代謝
    性腦病變，智力已退化，故無法正確判斷其意識清醒度，而
    為防其癲癇發作咬舌，嘴中必須塞防咬桿，已無法言語」（
    原審(一)卷第272 頁），復於96年5 月10日北總外字第096000
    8038號函覆稱：「（依據92年8 月21日張成智之護理病程、
    病歷紀錄、會診報告單之紀錄，張成智於當日之意識狀態及
    心智能力是否足以瞭解系爭遺囑之內容意義？）根據神經內
    科會診8 月21日紀錄，回答問題多處錯誤及人時地物亦有不
    清楚，診斷為腦循環不足症候群及電解質腦質病變（與慢性
    末期腎病變相關），故意識及腦部活動極有可能大受影響，
    無法處理複雜的事務」（本院卷(二)第226 頁）。顯見，張成
    智於92年8 月21日立遺囑時，病情已相當嚴重，智力退化，
    雖台北榮總之護理站之病程記錄，及主治醫師施俊哲於病歷
    表上親自記載「意識清楚」，但已無法判斷，足見張成智於
    92年8 月21日立系爭遺囑時，並無為遺囑能力。被上訴人己
    ○○等16人辯稱：張成智說話正常，系爭遺囑係在其神智清
    楚下完成云云，應無可採。
  (二)系爭遺囑，是否合於民法第1194條代筆遺囑之法定方式？
  1.按遺囑之內容通常均涉及重要事項，利害關係人每易產生爭
    執，為確保遺囑人之真意，並防止事後之糾紛，民法乃規定
    遺囑為要式行為，即關於遺囑之種類、及必須遵守之方式，
    法律均設有規定（民法第1189條參照），倘不遵守其法定方
    式，則法律上不發生效力（民法第73條參照）。次按代筆遺
    囑，由遺囑人指定三人以上之見證人，由遺囑人口述遺囑意
    旨，使見證人中之一人筆記、宣讀、講解，經遺囑人認可後
    ，記明年、月、日，及代筆人之姓名，由見證人全體及遺囑
    人同行簽名，遺囑人不能簽名者，應按指印代之，民法第11
    94條定有明文。復按民法第1194條所定之見證人，依其文義
    及立法意旨觀之，應以被繼承人為遺囑時，始終親自在場與
    聞其事並得為證明及簽名於其上之人（85年度台上字第1672
    號判決參照）。系爭遺囑是否有效，須嚴守民法第1194條規
    定之文義解釋，即遺囑人須於3 位見證人前口述遺囑意旨。
  2.證人蔡金順證稱：「遺囑是事先寫好律師拿進來的，律師唸
    過1 遍，在見證人的部分叫我簽名」（屏東地檢署93偵字第
    2067號卷第29頁）。「8 月20日立遺囑前1 天，我沒有參加
    」等語（原審卷(二)第50頁）。證人吳元滄證稱：「8 月20日
    他們在寫遺囑時，我沒有在場。第2 天我所看到的是，丁律
    師已把遺囑草稿寫好，然後由丁律師逐次唸1 句，由張成智
    確認。」等語（原審卷(二)第48、49頁）。證人丁志達律師證
    稱：「系爭遺囑，去醫院前1 天我大部分都已寫好，當天再
    增加系爭遺囑六、八、九、部分，做完遺囑後，我逐字逐句
    與張成智確認。當時我也是擔心遺囑有問題，所以各種狀況
    我都有顧慮到。當時我擔心的是遺囑口授的部分有問題，所
    以出來的時後，我有跟辛○○的太太說，是否等張成智比較
    好的時後，再做1 次遺囑會比較好。我當天有要求能不能再
    把遺囑內容唸一下，張成智說他插管確實不方便，我就說我
    用講的跟你確認好不好。」等語（原審卷(二)第162 至164 頁
    ）。即被上訴人辛○○亦陳稱：「遺囑內容是前1 日，律師
    和丙○○、我、未○○及甲○○先去病房討論遺囑內容，把
    遺囑內容打草稿下來。」（屏東地檢署93偵續字第18號第26
    頁）、「遺囑是丁律師唸的」等語（原審卷(二)第45頁）、被
    上訴人未○○陳稱：「丁志達律師前1 天有到加護病房討論
    重立遺囑的事，我及辛○○、丙○○在場。」等語（屏東地
    檢署93偵字第2067卷第29、30頁）、「90年8 月20日我們就
    先找律師去醫院，那時有我、辛○○、丙○○在場，當時由
    張成智自己告訴律師遺囑要怎麼寫，由律師擬稿」（屏東地
    檢署93偵續字第18號第27、28頁）、「立遺囑不是21日寫的
    ，92年8 月21日我舅舅就找律師立遺囑，之前去的人有丙○
    ○、我、辛○○、丁志達律師。」等語（原審卷(二)第43、45
    頁）。足認張成智並未於3 位見證人前口述遺囑意旨，系爭
    遺囑並不符合代筆遺囑應有三名見證人始終在場與聞其事之
    規定，系爭遺囑並不符合代筆遺囑之要件，而難認已發生代
    筆遺囑之效力。
  (三)本件立遺囑人張成智於92年8 月21日立系爭遺囑時，並無遺
    囑能力，且系爭遺囑不合於民法第1194條代筆遺囑之法定方
    式，是系爭遺囑不成立，則關於系爭遺囑之見證人蔡金順是
    否為繼承人丑○○之配偶，而不得為遺囑見證人爭執事項，
    本院自毋庸再為審酌，併此敘明。
六、綜上所述，上訴人請求確認系爭遺囑不成立，為有理由，應
    予准許。原審為上訴人敗訴之判決，尚有未洽。上訴意旨指
    摘原判決不當，求予廢棄改判，為有理由。爰由本院予以廢
    棄改判，如主文第二項所示。又本件係因被上訴人己○○等
    16人否認系爭遺囑不成立，致上訴人提起本件訴訟，被上訴
    人寅○○、卯○○、丑○○、壬○○等人並未否認該遺囑之
    不成立，故第一、二審訴訟費用應由被上訴人己○○等16人
    負擔，始為合理。
七、據上論結，本件上訴為有理由，依民事訴訟法第450 條、第
    78條、第85條第1 項、第463 條、第385 條第1 項前段，判
    決如主文。
中　　華　　民　　國　　96　　年　　8 　　月　　29　　日
                            民事第五庭
                                審判長法官    蔡明宛
                                法      官    黃國川
                                法      官    曾錦昌
以上正本證明與原本無異。
如對本判決上訴，須於判決送達後20日內向本院提出上訴狀，其
未表明上訴理由者，應於上訴後20日內向本院提出上訴理由書（
均須按他造當事人之人數附繕本）。上訴時應提出委任律師或具
有律師資格之人之委任狀，並依附註條文規定辦理。
中　　華　　民　　國　　96　　年　　8 　　月　　29　　日
                                書  記  官    郭蘭蕙
附註：
民事訴訟法第466 條之1 ：
對於第二審判決上訴，上訴人應委任律師為訴訟代理人，但上訴
人或其法定代理人具有律師資格者，不在此限。
上訴人之配偶、三親等內之血親、二親等內之姻親，或上訴人為
法人、中央或地方機關時，其所屬專任人員具有律師資格並經法
院認適當者，亦得為第三審訴訟代理人。
第1 項但書及第2 項情形，應於提起上訴或委任時釋明之。
